臺灣高雄地方法院刑事判決　　　　　　　 100年度易字第61號
公　訴　人　臺灣高雄地方法院檢察署檢察官
被　　　告　陳冠
　　　　　　馬光明
上列被告因詐欺案件，經檢察官提起公訴（99年度偵字第21968
號、99年度調偵字第854 號），本院判決如下：
    主  文
陳冠共同犯詐欺取財罪，處有期徒刑捌月。
馬光明共同犯詐欺取財罪，處有期徒刑伍月，如易科罰金，以新
臺幣壹仟元折算壹日。
    事  實
一、陳冠、馬光明2 人均明知登記於劉郭麗華名下，由陳冠
    所占用之果貿社區○○○道第35號攤位（下稱系爭35號攤位
    ）之使用權，陳冠已於民國99年1 月31日以新臺幣（下同
    ）16萬元之價格讓渡予林朝淵。詎陳冠、馬光明2人竟仍
    共同意圖為自己不法所有，而基於詐欺取財之犯意聯絡，於
    99年3月6日某時許，先推由陳冠透過不知情之吳國良邀約
    有意購買攤位之阮華靜一同前往高雄市○○路、華夏路附近
    某咖啡廳商談購買攤位之細節，陳冠當場向阮華靜佯稱：
    系爭35號攤位係其所有，願以30萬元出售，雖該攤位現出租
    他人使用，但99年4月1日即可將攤位交予阮華靜使用云云，
    馬光明亦向阮華靜誆稱：系爭35號攤位是陳冠的，30萬已
    經很便宜了，要買趕快買，陳冠是因急著要繳易科罰金才
    賣妳這麼便宜云云，而共同以上開詐術，致阮華靜陷於錯誤
    而同意購買系爭35號攤位之使用權，雙方並於99年3月10日
    在某代書處簽立「攤位使用權讓渡協議書」，約定陳冠應
    於99年4月1日將系爭35號攤位交予阮華靜使用，而該攤位之
    原訂售價30萬元，扣除買方（阮華靜）應另行支付吳國良之
    3萬元佣金，及自訂約日起迄99年4月1日間無法使用攤位之
    差價1萬元，共計買方應支付賣方（陳冠）26萬元價金等
    買賣條件後，阮華靜即當場交付26萬元予陳冠收受。嗣陳
    冠屆交付攤位之期限（即99年4月1日）即藉詞推拖遲不交
    付上開攤位，亦不返還款項且避不見面，阮華靜至此始知受
    騙。
二、案經阮華靜訴由臺灣高雄地方法院檢察署檢察官偵查起訴。
    理  由
壹、證據能力部分：
一、按被告以外之人（包括證人、鑑定人、告訴人、被害人及共
    同被告等）於審判外之陳述雖不符刑事訴訟法第159  條之1
    至之4 等4 條之規定，而經當事人於審判程序同意作為證據
    ，法院審酌該言詞陳述或書面陳述作成時之情況，認為適當
    者，得為證據。刑事訴訟法第159 條之5 第1 項定有明文。
    查告訴人阮華靜、證人吳國良於檢察事務官詢問時之證述及
    本判決後述所引用文書形式之供述證據，其性質雖屬傳聞證
    據，且當事人均已知上述證據乃傳聞證據，於本院審理時均
    同意作為證據（參本院二卷第32、41頁），本院審酌上開證
    人於檢察事務官詢問當時之原因、過程、內容、功能等外在
    環境加以觀察，足認上開證人之陳述係出於真意之信用性獲
    得確切保障，而有可信之特別情況，另文書形式之供述證據
    部分，無證據證明此等證據有何遭變造或偽造情事，認為以
    之作為本件論証之證據，均與待證事實具有關聯性，作為本
    案之證據亦屬適當，揆諸前開規定，上開證據均具有證據能
    力。
貳、實體部分：
一、訊據被告陳冠、馬光明固坦承被告陳冠曾透過案外人吳
    國良之介紹，出售系爭35號攤位之權利予告訴人阮華靜，並
    當場收受阮華靜支付之26萬元價金之事實，惟均矢口否認有
    何共同詐欺告訴人阮華靜之犯行，被告陳冠辯稱：其攤位
    賣給阮華靜後，阮華靜突然反悔並要求其退還原訂售價30萬
    元之款項，經其表示無力償還後隨即對其提告，故其並無詐
    欺阮華靜之意，也沒有將攤位賣給林朝淵云云；被告馬光明
    則辯稱：本案從頭到尾均與其無關，是吳國良介紹阮華靜向
    陳冠購買攤位，其只是應陳冠之邀充當司機載陳冠前
    往洽談買賣攤位及簽約事宜而已，但簽約當時其不在場，故
    其並無以起訴書所述言語詐欺阮華靜云云。經查：
  (一)系爭35號攤位係登記在案外人劉郭麗華名下，案發前由被告
    陳冠占有使用之情，除據被告陳冠供承在卷外，並有果
    貿社區聯合管理委員會函附之使用果貿社區○○○道35號切
    結書附卷可稽（參本院二卷第26頁）；又被告陳冠透過案
    外人吳國良之介紹，於99年3 月10日出售系爭35號攤位之權
    利予告訴人阮華靜，雙方約明被告陳冠應自99年4 月1 日
    交付上開攤位予告訴人阮華靜，而該攤位之原訂售價30萬元
    ，扣除買方（阮華靜）應另行支付吳國良之3 萬元佣金，及
    自訂約日起迄99年4 月1 日間無法使用攤位之差價1 萬元，
    共計買方應支付賣方（陳冠）26萬元價金之買賣條件後，
    告訴人阮華靜即當場支付26萬元之價金予被告陳冠收受之
    事實，業據證人即告訴人阮華靜於偵查、本院審理時證述明
    確（參偵一卷第9 、10、16、17頁，本院二卷第97頁），核
    與證人吳國良於偵查中之證述相符（參偵二卷第48、49頁）
    ，並有攤位使用權讓渡協議書、借據各1 紙在卷可按（參偵
    一卷第11、12頁），是此部分之事實，堪以認定。
  (二)又系爭35號攤位，被告陳冠早於販賣攤位權利予證人阮華
    靜前之99年1 月31日，即以16萬元之價格將攤位權利賣予證
    人林朝淵，並由被告馬光明擔任該讓渡合約之見證人等情，
    業據證人林朝淵於本院審理時證稱：一開始向陳冠購買系
    爭35號攤位權利時，雙方原本言明係20萬元之價格，但因陳
    冠已將該攤位租給他人，扣除該部分租金最後就以16萬元
    成交，其繳付價金後原本要與陳冠簽立讓渡契約書，但因
    陳冠不願意簽名，其只好請馬光明當見證人，蓋其在洽談
    轉讓攤位權利時，馬光明有在旁表示這個機會蠻不錯的，投
    資金額不多，租金很快就回收等語，事後才知道這個攤位問
    題一大堆等語明確（參本院二卷第113 ～116 頁），並提出
    日期為99年1 月31日，甲方（賣方）欄位空白，乙方（買方
    ）為林朝淵、見證人馬光明之系爭35號攤位之「讓渡書」1
    份附卷可憑（參本院二卷第134 頁），堪信為真實；而被告
    陳冠、馬光明2 人均明知系爭35號攤位之使用權利早於99
    年1 月31日即賣予證人林朝淵，猶於上開時、地，分別對證
    人阮華靜誆以：「系爭35號攤位，於99年4 月1 日即可交予
    阮華靜使用」、「30萬已經很便宜了，要買趕快買，陳冠
    是因急著要繳易科罰金才賣妳這麼便宜」云云，致證人阮華
    靜陷於錯誤，而於99年3 月10日向被告陳冠購買系爭35號
    攤位之使用權利，並當場交付26萬元予被告陳冠收受之事
    實，亦據證人阮華靜於偵查、本院審理時證稱：當初在裕誠
    路、華夏路某咖啡廳洽談及事後簽約時，陳冠保證99年4
    月1 日即可交付攤位，馬光明也在一旁強調因陳冠要繳易
    科罰金的錢所以才會賣的這麼便宜，所以才會付錢購買系爭
    35號攤位，沒想到後來向陳冠要攤位時，陳冠又以攤位
    租給別人到6 月底，要將租金還給該人後才可以在4 月1 日
    交付等事由搪塞而不交付攤位，事後更避不見面，寫存證信
    函也不收，其向管委會查證才發現該攤位根本不是陳冠的
    ，且陳冠早就在2 月出租該攤位給林朝淵等語明確（參偵
    一卷第9 、16、17頁，本院二卷第97～99頁）；核與證人吳
    國良於偵查中證稱：當初是陳冠向其表示有一個攤位要以
    30萬元之價格轉讓，馬光明也在旁說這樣很便宜，要買趕快
    買，故其方介紹阮華靜向陳冠購買攤位，簽約時陳冠有
    說4 月1 日即可交付攤位，馬光明也一直說攤位是陳冠的
    沒有問題，買的比租的還便宜，所以阮華靜才付錢向陳冠
    購買系爭35號攤位，事後其向法院提告之後才發現該攤位早
    就賣給林朝淵，林朝淵也是透過馬光明的介紹才購買陳冠
    上開攤位等語相符（參偵二卷第48、49頁），是由上所述可
    知，被告陳冠、馬光明均已知系爭35號攤位早已轉讓予證
    人林朝淵，被告陳冠再無轉讓上開攤位之權利，竟仍分別
    以上開言語訛詐證人阮華靜，使證人阮華靜誤以為其可以買
    賣繼受系爭35號攤位之使用權利，則被告陳冠、馬光明2
    人上開所為，自屬詐術無訛；又被告陳冠、馬光明均知系
    爭35號攤位之使用權早已讓渡予證人林朝淵，猶佯裝成被告
    陳冠仍係系爭35號攤位之權利人，使證人阮華靜陷於錯誤
    而交付26萬元價金予被告陳冠收受，故被告陳冠、馬光
    明2 人主觀上有不法所有意圖之情，亦可認定。
  (三)被告陳冠固辯稱：其攤位賣給阮華靜後，阮華靜突然反悔
    並要求其退還原訂售價30萬元之款項，經其表示無力償還後
    隨即對其提告，故其並無詐欺阮華靜之意，也沒有將攤位賣
    給林朝淵云云。惟系爭35號攤位，被告陳冠於99年1 月31
    日即以16萬元之價格將攤位權利賣予證人林朝淵，並收受林
    朝淵給付之16萬元價金等情，業據本院認定如前，是被告陳
    冠既已將系爭35號攤位權利賣予證人林朝淵，本身已非上
    開攤位之權利人，嗣後竟又將上開攤位之權利賣予證人阮華
    靜，並收受證人阮華靜交付之26萬元價金，殊難想像被告陳
    冠此舉毫無詐欺證人阮華靜之意，故被告陳冠辯稱：其
    並無詐欺阮華靜之意，也沒有將攤位賣給林朝淵云云，即屬
    無稽；況證人阮華靜係於簽約付款後之3 月間某日，因從他
    人處聽聞被告陳冠早已將該攤位賣予林朝淵，遂前往找尋
    被告陳冠理論，但被告陳冠均避不見面一節，業據證人
    阮華靜於偵查中證述明確（參偵一卷第9 、16頁），顯見證
    人阮華靜係為保障自己權利，方前往找尋被告陳冠理論，
    倘被告陳冠並無詐欺證人阮華靜之意，理應依約在4 月1
    日交付上開攤位予阮華靜收受才是，然被告陳冠竟自99年
    4 月阮華靜提告迄今，均未曾交付系爭35號攤位予證人阮華
    靜使用，且亦未返還阮華靜所支付之價金，益徵被告陳冠
    明知其已無系爭35號攤位權利，猶以上開詐術欺騙證人阮華
    靜交付26萬元價金之情，已至為顯明；從而，被告陳冠上
    開所辯，顯係事後卸責之詞，難以採信。
  (四)另被告馬光明辯稱：本案從頭到尾均與其無關，是吳國良介
    紹阮華靜向陳冠購買攤位，其只是應陳冠之邀充當司機
    載陳冠前往洽談買賣攤位及簽約事宜而已，但簽約當時其
    不在場，故其並無以起訴書所述言語詐欺阮華靜云云。然查
    ，證人阮華靜於偵查、本院審理時證稱：99年3 月6 日在裕
    誠路、華夏路某咖啡廳洽談攤位購買細節時，馬光明有在一
    旁強調因陳冠要繳易科罰金的錢所以才會賣的這麼便宜，
    後來簽約時，馬光明也表明說寫（借據、收據）什麼都沒有
    關係，其要的只是做生意的攤位，不要在乎那些等語（參偵
    二卷第11頁，本院二卷第105 頁）；證人吳國良於偵查中亦
    證稱：99年3 月10日簽約交錢時，因陳冠不要寫收據，只
    願寫借據，雙方僵持不下，此時馬光明就說借據與收據沒有
    分別，只要可以擺攤就好了，故阮華靜方與陳冠簽立卷附
    之「借據」等語（參偵二卷第49頁），顯見被告馬光明於證
    人阮華靜與被告陳冠在咖啡廳洽談及代書處簽約時，均有
    在場並以上開言語幫腔，自非如其所述僅充當陳冠司機，
    本案與其無關，故被告馬光明上開所辯，已難採信；況被告
    陳冠於99年1 月31日以16萬元之價格將系爭35號攤位權利
    賣予證人林朝淵，並由被告馬光明擔任見證人一節，亦如前
    述，則被告馬光明既知系爭35號攤位權利被告陳冠早已賣
    予證人林朝淵，被告陳冠斯時已無轉讓上開攤位之權利，
    竟仍在上開時、地，從旁鼓吹並保證上開攤位確係被告陳冠
    所有，若謂被告馬光明此舉無與被告陳冠共同詐欺證人
    阮華靜之意圖，孰焉能信？從而，被告馬光明上開所辯，應
    係臨訟卸責之詞，不足採信；至被告馬光明嗣後又改稱：其
    以為陳冠與林朝淵早就講好可以轉讓他人，只要陳冠將
    錢還給林朝淵即可，故陳冠當然有權可以轉賣攤位予他人
    云云。惟被告馬光明並無法提出任何證據以實其說，再參諸
    被告馬光明於偵查陳稱：其不清楚林朝淵何時購買系爭35號
    攤位等語（參偵二卷第22頁），而該攤位迄今仍由證人林朝
    淵占有使用收益等情，業據證人林朝淵於本院審理時證述明
    確（參本院二卷第115 、116 頁），則被告馬光明於偵查中
    既陳稱不清楚證人林朝淵購買攤位之情節，衡情其又如何得
    知證人林朝淵同意被告陳冠轉賣系爭35號攤位之情事？又
    倘其所述為真，何以該攤位迄今仍由證人林朝淵收益使用？
    益見被告馬光明上開所辯，乃訴訟進行中隨意更改供詞之舉
    ，亦難憑取。
  (五)綜上所述，本件事證已臻明確，被告陳冠、馬光明上開所
    辯，均係事後卸責之詞，不足採信，其2 人共同詐欺之犯行
    ，應堪認定。
二、核被告陳冠、馬光明2 人所為，均係犯刑法第339 條第1
    項之詐欺取財罪。其2 人就上開詐欺取財犯行，有犯意聯絡
    及行為分擔，應論以共同正犯。爰審酌被告陳冠正值壯年
    ，不思以正當手法賺取財物，竟以一物二賣之手法，意圖詐
    取他人之財物；而被告馬光明不知規勸陳冠之不法行為，
    反而與被告陳冠一搭一唱，而共同詐騙告訴人阮華靜之財
    物，所為已嚴重影響社會正常交易安全，戕害人際信任關係
    及良善本質；且其2 人犯後均矢口否認犯行，迄今仍未與告
    訴人阮華靜達成民事和解，亦未賠償任何款項，顯見並無悔
    改之心，暨考量被告陳冠於本案係基於主導地位，其坦承
    收受告訴人所交付之財物後已自行花用殆盡，而被告馬光明
    係處於從屬之地位，無證據證明其有從中獲取利益，及其2
    人之犯罪動機、手段、告訴人所生損害非輕等其他一切情狀
    ，分別量處如主文所示之刑，並就被告馬光明所處徒刑部分
    ，諭知以1,000 元折算1 日之易科罰金折算標準，以資懲儆
    。
據上論斷，應依刑事訴訟法第299 條第1 項前段，刑法第28條、
第339 條第1 項、第41條第1 項前段，刑法施行法第1 條之1 ，
判決如主文。
本案經檢察官陳登燦到庭執行職務。
中    華    民    國  100     年    5     月    5     日
                  刑事第十五庭  審判長法  官    莊珮君
                                      法  官    吳佳樺
                                      法  官    王俊彥
如不服本判決應於收受判決後10日內向本院提出上訴書狀，並應
敘述具體理由。其未敘述上訴理由者，應於上訴期間屆滿後20日
內向本院補提理由書(均須按他造當事人之人數附繕本)「切勿逕
送上級法院」。
以上正本證明與原本無異。
中    華    民    國   100    年    5     月    5     日
                                      書記官    黃園芳
附錄本案論罪法條：
中華民國刑法第339 條
（普通詐欺罪）
意圖為自己或第三人不法之所有，以詐術使人將本人或第三人之
物交付者，處5 年以下有期徒刑、拘役或科或併科1 千元以下罰
金。
以前項方法得財產上不法之利益或使第三人得之者，亦同。
前二項之未遂犯罰之。